【裁判字號】    99,司養聲,262
【裁判日期】    990903
【裁判案由】    終止收養
【裁判全文】
臺灣高雄地方法院民事裁定           99年度司養聲字第262號
聲  請  人  甲○○
上聲請人聲請許可終止收養事件，本院裁定如下：
    主  文
准予終止聲請人甲○○（男，民國○○○年○月○日生，身分證
統一編號：Ｚ000000000號）與養父趙廣（已歿）間之
收養關係。
程序費用新臺幣壹仟元由聲請人負擔。
    理  由
一、按在養父母死亡後，民法修正前第1080條第5 項規定僅限於
    養子女不能維持生活而無謀生能力時，始得聲請法院許可終
    止收養，失之過嚴，是為保護養子女之利益，應使其有聲請
    法院許可終止收養之機會（見民國96年5 月23日修正立法理
    由一），故於修正後民法第1080條之1 第1 項、第4 項明定
    ：「養父母死亡後，養子女得聲請法院許可終止收養。」；
    「法院認終止收養顯失公平者，得不許可之。」又按養父母
    死亡時，養父母與養子女間之婚生親子關係固已消滅，然二
    者間之收養關係並未當然解消，是我國法上定有死後終止收
    養之制度，其目的在於解消養子女與死亡養父母之親屬間之
    法定血親關係，同時為圖回復其本性及回復其與本生父母之
    法律關係。換言之，在法院依法裁定收養終止之前，收養人
    與被收養人間之收養關係仍持續中，是本件即無適用舊法關
    於終止收養要件之餘地，而應逕依修正後民法親屬編之規定
    予以審酌，合先敘明。
二、聲請意旨略以：聲請人甲○○為趙廣（男，民國○○年○ 月○○
    日生，身分證統一編號：Ｚ000000000號）之養子，因養父趙
    廣已於75年4 月10日死亡，而聲請人於62年1 月3 日當時年
    僅3 歲，並不知被養父趙廣收養之原因，但生父趙太平只有
    聲請人1 個長子，且聲請人從小一直與生父趙太平生活在一
    起，直至聲請人成年步入職場，生父趙太平之生活起居包括
    健保費、房屋稅，皆由聲請人代勞，且生父趙太平與聲請人
    皆為身心障礙者，必須相互扶持，爰依民法第1080之1 條第
    1 項規定請求准予終止前開之收養關係等語。
三、經查：
（一）聲請人上述之主張，業據其提出戶籍謄本、存款明細、身
      心障礙手冊、全民健康保險第六類被保險人委託金融機構
      轉帳代收保險費收據、高雄縣稅捐稽徵處房屋稅繳款書等
      件為證，並經聲請人到庭陳述：「（問：何時被趙廣收養
      ？）生父母的戶籍謄本已經補正了。生父母都還在世。民
      國62年1 月3 日被收養。（問：當時為何要被收養？）當
      時重男輕女，我爸爸趙太平出車禍，我媽媽嫁給我爸爸趙
      太平。我媽媽並沒有同意出養，她根本不知情。（問：為
      何要終止收養？）庭呈書狀。我爸爸趙太平跟我住在一起
      ，也一直由我照顧，我從小也一直跟我爸爸趙太平住在一
      起。我養父在我十幾歲的時候就過世了，我養母也與我斷
      絕關係。我爸爸趙太平只有我一個兒子。」等語（見本院
      99年8 月27日非訟事件筆錄），堪信為真實。
（二）本院審酌聲請人從小與生父趙太平共同生活，且生父母僅
      有聲請人1 子，無其他子女，綜上，堪認本件聲請人聲請
      終止收養，應無任何顯失公平之情形，揆諸首揭說明，聲
      請人聲請終止其與養父趙廣間之收養關係，於法並無不合
      ，應予准許。
四、依非訟事件法第21條第1 項前段、第24條第1 項，裁定如主
    文。
五、如不服本裁定，應於裁定送達後10日之不變期間內，向本院
    提出抗告狀，並繳納抗告費新臺幣1,000 元。
中    華    民    國    99    年    9     月    3     日
                  家事法庭  司法事務官  宋佳蓁

司法院資訊處製作；財團法人民間司法改革基金會備份。
